【裁判字號】    99,訴,1288
【裁判日期】    990930
【裁判案由】    確認債權不存在等
【裁判全文】
臺灣板橋地方法院民事判決              99年度訴字第1288號
原      告  陳阿滿
被      告  簡秀玉
上列當事人間請求確認抵押債權不存在等事件事件，經本院於民
國99年9 月20日言詞辯論終結，判決如下：
    主      文
確認被告於民國九十八年六月二十五日設定於原告所有如附表所
示不動產新臺幣壹佰萬元之抵押權所擔保之債權不存在。
被告應將前項抵押權設定登記予以塗銷。
訴訟費用由被告負擔。
    事實及理由
一、原告主張：原告於民國98年6 月24日以其所有如附表所示之
    不動產（下稱系爭房地）申請設定普通抵押權予被告，設定
    之擔保債權金額為新臺幣（下同）1,000,000元（98年6月25
    日設定登記完竣）。惟依民法第475條之規定，消費借貸契
    約因金錢或其他代替物之交付而生效，被告於上開抵押權設
    定後，並未交付原告任何借款，兩造間就系爭房地所設定之
    抵押權，並無擔保債權債務關係存在，上開抵押權之設定登
    記顯有害於原告之所有權。爰依法起訴請求確認被告於系爭
    房地之抵押權所擔保之債權不存在，及請求依民法第767條
    規定所有物除去妨害請求權之法律關係，請求被告將前開抵
    押權設定登記予以塗銷，並聲明如主文所示。
二、被告則以：原告之子蘇家弘前以原告之代理人名義向被告借
    款，被告見蘇家弘持有原告之證件及不動產資料，認為原告
    應已授權蘇家弘，遂同意貸款予原告，並交付自己之相關證
    件予蘇家弘，辦理相關手續，是原告與被告間於98年6月24
    日成立借貸及抵押權設定契約，約定內容為原告向被告借款
    1,000,000元，清償期限99年6月23日，並立有土地、建物改
    良物抵押權設定契約書。而依民間習慣，借貸雙方於抵押權
    設定完成後始撥付借款，被告於抵押權設定契約成立後，已
    陸續借予被告60萬元，借款之交付方式，則係預先扣除利息
    後，開立付款人為第一銀行華江分行4張支票交付予蘇家弘
    ，支票之日期及面額分別為98年7月14日之185,000元、98年
    8 月12日之95,000元、98年9月17日之190,000元及98年10月
    2 日之95,000元，面額共計56 5,000元。原告交付上開支票
    時，蘇家弘同時開立付款人為板信商業銀行埔墘分行4張支
    票交付予被告，以為借款之擔保，支票之日期及面額分別為
    98 年10月27日之20萬元、98年11月12日之10萬元、98年11
    月16 日之20萬元及98年12月12日之10萬元，總計面額60萬
    元。故原告與被告間並非無債權債務關係存在，原告未清償
    債務，反訴請確認兩造間之抵押擔保債權不存在及塗銷抵押
    權設定登記，實無理由。爰聲明請求駁回原告之訴。
三、兩造就下列事實並不爭執：
  (一)原告所有系爭房地，於98年6月25日經設定普通抵押權予被
    告，登記之擔保債權種類為98年6月24日之金錢消費借貸，
    債務人為原告陳阿滿，擔保債權總金額為1,000,000元。
  (二)系爭抵押權設定後，原告之子蘇家弘取得被告所交付之借款
    60萬元，其交付之方式，為被告預先扣除利息後，陸續開立
    付款人為第一銀行華江分行4張面額總計565,000元之支票，
    交付蘇家弘兌領，蘇家弘同時簽發付款人板信商業銀行埔墘
    分行之4張支票交付予被告，面額總計60萬元，以為借款及
    利息之擔保。
四、原告主張被告就伊所有系爭房地設定抵押權後，並未成立1,
    00 0,000元之消費借貸契約及交付該款項，被告交付訴外人
    蘇家弘60萬之借款，純係被告與訴外人間之借貸契約關係，
    實與原告無關，兩造間並無消費借貸契約關係存在，故系爭
    抵押權所擔保之抵押債權不存在，原告既非債務人，系爭抵
    押權卻登記原告為債務人及設定義務人，被告應塗銷系爭抵
    押權等語，為被告否認在卷，並以上開陳詞置辯。是本件兩
    造之爭點闕為：
  (一)訴外人蘇家弘是否係代理原告向被告借得60萬元？
  (二)被告就上開借款之返還請求權，是否為系爭抵押權所擔保？
  (三)原告請求被告塗銷系爭抵押權設定登記，有無理由？
五、本院之判斷：
  (一)按確認法律關係之訴，非原告有即受確認判決之法律上利益
    者，不得提起之。民事訴訟法第247條第1項前段定有明文。
    所謂即受確認判決之法律上利益，係指法律關係之存在與否
    不明確，原告主觀上認其在法律上之地位有不妥之狀態存在
    ，且此種不妥狀態，能以確認判決將之除去者而言（最高法
    院52年臺上字第1237、1240號判例參照）。本件原告主張系
    爭抵押權所擔保之債權並不存在，如被告於系爭抵押權所登
    記之清償日期屆至時行使抵押權，將使原告之系爭房地因此
    受拍賣之不利益，其法律上地位確有不明確情形。從而，其
    請求確認被告對原告就系爭抵押權所擔保之抵押債權不存在
    ，自有即受確認判決之法律上利益，合先敘明。
  (二)次按「當事人主張有利於己之事實者，就其事實有舉證之責
    任」，民事訴訟法第277條前段定有明文，故負舉證責任之
    當事人，須證明至使法院就該待證事實獲得確實之心證，始
    盡其證明責任。故當事人間就為抵押權擔保效力所及之債權
    是否存在有所爭執時，自應由主張債權存在有利事實之登記
    抵押權人負舉證之責。又消費借貸，因金錢或其他代替物之
    交付，而生效力，民法修正前第475條定有明文。查民法第
    475條規定，雖於88年4月21日債編修正時刪除，基於該條文
    而制作之最高法院69年度台上字第3546號判例亦於90年4 月
    17日經最高法院第四次民事會議決議刪除，最高法院決議刪
    除上開判例，但並非否認消費借貸之要物性，而係更加確認
    消借貸契約為要物契約之法律性質。消費借貸，既為要物契
    約，須以金錢或其他代替物之交付為構成要件，關於借貸之
    成立，如對於交付之事實有爭執，自應由主張已為金錢或其
    他代替物交付之貸與人負舉證責任。本件原告主張其所有系
    爭房地上為被告所設定普通抵押權擔保之債權，即登記所示
    之兩造間消費借貸契約關係不存在，並請求被告塗銷系爭抵
    押權設定登記，揆諸上開說明，自應由被告就該消費借貸法
    律關係之成立要件，即消費借貸合意及借款交付之事實，負
    舉證之責。
  (三)系爭抵押權係由訴外人蘇家弘持兩造之證件申請設定登記，
    並由蘇家弘向被告借得60萬之事實，為兩造所不爭，被告並
    據此主張蘇家弘為原告授權之代理人，上開金額60萬元之消
    費借貸契約應存在於兩造間。惟由自己之行為表示以代理權
    授與他人，或知他人表示為其代理人而不為反對之表示者，
    對於第三人應負授權人之責任，但第三人明知其無代理權或
    可得而知者，不在此限，民法第169條定有明文。又由自己
    之行為表示以代理權授與他人者，對於第三人應負投權人之
    責任，必須本人有表見之事實，足使第三人信該他人有代理
    權之情形存在，始足當之，我國人民將自己印章、證件及權
    利文書交付他人，委託該他人辦理特定事項者，比比皆是，
    倘持有印章、證件及權利文書之該他人，除受託辦理之特定
    事項外，其他以本人名義所為之任何法律行為，均須由本人
    負表見代理之投權人責任，未免過苛，實難憑此即認本人須
    負表見代理授權人之責任。（最高法院70年台上字第657號
    判例意旨參照）。經查，原告否認授權蘇家弘係以其名義向
    原告借得60萬元，並主張上開借款之交付，係因被告與蘇家
    弘間之借貸關係，實與原告無關，且訴外人蘇家弘於本院99
    年9月20日言詞辯論時亦證稱：「我跟被告得借款都是以票
    據來借的，也都有支付利息，我開了60萬元之支票給被告跟
    設定抵押是沒有關係的，之前開這4張票是我跟被告間的事
    情」，就借款之過程及方式並證稱：「我跟被告借錢時，他
    可能開一個月或兩個月或三個月的票不等，一般都是開兩個
    月，都預先扣掉利息，我同時開板信商銀埔乾分行的支票作
    為擔保。」、「借款的時間是他開給我票之日期，他開給我
    的票我就可以去兌領，被告開4月15日的票給我，就是差不
    多我跟他借錢的時間，不會長達一個月以上，我大概是發票
    日的前一天或二天跟他借，被告才會開票給我。」、「被告
    開立98年7月14日面額十八萬五千元的支票，我是在當天或
    前一、二天跟被告借貳拾萬元被告開給我的票，我當時就開
    立98年10月27日面額貳拾萬元之支票作為擔保，以下我跟被
    告借款的情形都是如此，被告開立98年8月12日十九萬五千
    元的票，我當時開給他98年11月12日十萬面額票作擔保，被
    告開立98年9月17日十九萬元面額的支票，我當時是開98年
    11月16日面額二十萬的支票作為擔保，被告開立98年10月2
    日9萬5千元，我當時開98年12月2日面額10萬元的票作為擔
    保。」經核上開證述所稱之支票日期及發票金額，與被告所
    提出之第一銀行支票影本4紙、板信商業銀行支票影本8紙所
    載相符（見本院卷第45頁、第53頁至第55頁），足見系爭抵
    押權設定後，與被告洽談借款及借款金額數額之人始終為蘇
    家弘，被告亦確係交付借款予蘇家弘，復參諸蘇家弘為擔保
    還款而交付予被告之支票，亦僅由蘇家弘1人單獨為發票人
    ，並非由原告與蘇家弘為共同發票人，顯見蘇家弘係以自己
    名義而非原告名義向被告借款，被告雖辯稱原告以交付印章
    、證件及權利文件予蘇家弘之方式，授予其代理權，應負代
    理之授權人責任云云，惟持有本人證件而以本人名義所為之
    任何法律行為，均須由本人負表見代理之授權人責任，未免
    過苛，亦如前述，被告之主張，尚與民法第169條規定之表
    見代理要件不合，況被告復未舉證證明原告實際知他人表示
    為其代理人而不為反對之表示，則原告不負表見代理之授權
    人責任，應堪認定。從而，系爭60萬元借貸契約應存在於被
    告與蘇家弘間，並非存在於兩造之間，應可認定。
  (四)再按抵押權之設定，依民法第758條規定，非經登記不生效
    力。同法第861條第1項規定，抵押權所擔保者為原債權、利
    息、遲延利息、違約金及實行抵押權之費用。但契約另有約
    定者，不在此限。是抵押權擔保之債權，其種類及範圍，屬
    於抵押權之內容，依法應經登記，始生物權效力。惟地政機
    關辦理登記時，其依法令應行登記之事項，如因內容過於冗
    長，登記簿所列各欄篇幅未能容納記載，可以附件記載，作
    為登記簿之一部分（最高法院76年度第6次民事庭會議決定
    意旨參照），則抵押權擔保之債權為何，自應綜觀登記簿及
    抵押權設定契約書之記載定之。本件原告於96年6月25日將
    其所有如附表所示之不動產，設定普通抵押權予被告，擔保
    債權為98年6月24日之金錢消費借貸，擔保債權總金額100萬
    元，擔保債務人及設定義務人均係原告，有原告提出被告亦
    不爭執之系爭不動產登記簿謄本為證，自堪信為真實。被告
    對於原告所有系爭不動產之抵押權既登記為擔保98年6月24
    日原告本人對於被告之金錢消費借貸債務，並不及其他，且
    經本院依職權向台北縣板橋地政事務所調閱上開抵押權設定
    申請書及設定契約書，兩造均未約定登記擔保其他特定之借
    款債務，被告雖抗辯原告設定抵押權予被告，係為擔保抵押
    權設定後貸予原告之系爭60萬元消費借貸債權，惟系爭60萬
    元借貸契約既係存在於被告與蘇家弘間，已如前述，且依上
    開登記簿謄本登記內容所載，並未將上開抵押權設定後之借
    款債務列為系爭抵押權所擔保範圍，訴外人蘇家弘於本院99
    年9月20日言詞辯論時，就設定系爭抵押權之原因亦證稱：
    「因為我有債務的問題，我有向放高利貸的借錢，當時我想
    和被告多借一點錢，之前我開給被告的擔保票都有兌現，後
    來我開給被告的四張票都沒有兌現，我設定抵押權給被告的
    目的是希望跟被告借更多錢，設定之後，我確實有跟被告借
    60萬元」、「我跟被告得借款都是以票據來借的，也都有支
    付利息，我開了60萬元之支票給被告跟設定抵押是沒有關係
    的，之前開這4張票是我跟被告間的事情，我代理母親去向
    被告借錢是希望借更多錢，抵押權的設定是我委託代書去辦
    的，設定抵押權之後我母親與被告間沒有借貸關係，設定之
    後，被告沒有把所要交的錢交給我母親，而且當時設定時是
    約定沒有利息，要借100萬元，被告也沒有拿100萬元讓我轉
    交給母親。」等語。足見訴外人蘇家弘對於被告之債務並非
    系爭抵押權所擔保優先受償之標的。被告復未舉證證明，系
    爭抵押權設定登記之98年6月24日金錢消費借100萬元，已交
    付予原告，原告主張其未向被告借款，系爭抵押權所擔保之
    抵押債權不存在，應堪憑採。
  (五)又抵押權為從物權，以其擔保之債權存在為發生之要件，契
    約當事人間除以債權之發生為停止條件，或約定就將來應發
    生之債權而設定外，若所擔保之債權不存在，縱為抵押權之
    設定登記，自難認其抵押權業已成立（最高法院89年台上字
    第1086號裁判要旨、94年台上字第112號裁判意旨可參）。
    本件系爭抵押權既設定為普通抵押權，非最高限額抵押權，
    依上開說明，自應以其擔保之債權存在為發生之要件。查系
    爭抵押權登記債務人為原告、設定義務人為原告，有土地及
    建物登記謄本可稽，而蘇家弘僅代理辦理系爭抵押權，原告
    並非系爭60萬元借貸契約之債務人，兩造間就系爭房地設定
    抵押權時，確無100萬元之消費借貸契約關係存在，揆諸上
    開說明，系爭抵押權所擔保之債權既不存在，系爭抵押權亦
    隨之消滅，原告依民法第767條規定，請求被告塗銷系爭抵
    押權設定登記，洵屬有據。
八、綜上，原告請求確認被告於98年6月25日設定於原告所有如
    附表所示不動產100萬元之抵押權所擔保之債權不存在，並
    依於民法第767條之規定，請求被告應將系爭房地之抵押權
    設定登記予以塗銷，均有理由，應予准許，爰判決如主文所
    示。
九、本件事證已臻明確，其餘攻擊防禦方法業經本院審酌，於判
    決結果無影響，爰不一一論述。
十、訴訟費用負擔之依據：民事訴訟法第78條。
中    華    民    國    99    年    9     月    30    日
                  民事第三庭    法  官  張紫能
以上正本係照原本作以上正本證明與原本無異。
如對本判決上訴，應於判決送達後20日內向本院提出上訴狀。
中    華    民    國    99    年    9     月    30    日
                                書記官  蔡佳容
┌────────────────────────────────────────────────────────────┐
│不動產附表：                                                                                                            │            │
├─┬─────────────────────────┬─┬──────┬───────┬───────────────┤
│編│      土          地          坐          落      │地│面        積│權          利│                              │
│  ├───┬────┬───┬───┬────────┤  ├──────┤              │      備              考      │
│號│縣  市│鄉鎮市區○  段  ○○  段│  地        號  │目│  平方公尺  │範          圍│                              │
├─┼───┼────┼───┼───┼────────┼─┼──────┼───────┼───────────────┤
│１│臺北縣│板橋市  │大庭  │      │1790            │建│86.00       │4分之1        │                              │
└─┴───┴────┴───┴───┴────────┴─┴──────┴───────┴───────────────┘
┌─┬───┬───────┬───────┬───────┬─────────────────┬───┬────────┐
│編│      │              │              │建 築 式 樣 主│      建物面積（平方公尺）        │      │                │
│  │      │              │              │              ├───────────┬─────┤權  利│                │
│  │建  號│基  地  坐  落│建  物  門  牌│要 建 築 材 料│ 樓    層    面    積 │附屬建物主│      │  備        考  │
│  │      │              │              │              │                      │要建築材料│範  圍│                │
│號│      │              │              │及 房 屋 層 數│ 合                計 │及用途    │      │                │
├─┼───┼───────┼───────┼───────┼───────────┼─────┼───┼────────┤
│1 │2852  │臺北縣板橋市大│台北縣板橋市建│加強磚造4層樓 │二層：72.72           │          │全部  │                │
│  │      │庭段1790地號  │國街54巷28之1 │              │陽台：13.38           │          │      │                │
│  │      │              │號            │              │合計：86.10           │          │      │                │
└─┴───┴───────┴───────┴───────┴───────────┴─────┴───┴────────┘

司法院資訊處製作；財團法人民間司法改革基金會備份。
